臺灣高等法院臺南分院民事判決　96年度上字第51號
上　訴　人　乙　○
　　　　　　丁○○
　　　　　　丙○○
　　　　　　戊○○
上四人共同
訴訟代理人　林彥百　　　律師
複 代理 人　林春發　　　律師
被 上訴 人　嘉義縣政府
法定代理人　甲○○
訴訟代理人　劉榮治　　　律師
上列當事人間請求拆屋還地事件，上訴人對於中華民國96年2月
14日臺灣嘉義地方法院第一審判決（95年度訴字第525號）提起
上訴，本院於96年5月29日言詞辯論終結，判決如下：
    主  文
上訴駁回。
第二審訴訟費用由上訴人負擔。
    事  實
甲、上訴人方面：
一、聲明：求為判決：(一)原判決廢棄。(二)上廢棄部分，被上訴人
    在第一審之訴駁回。(三)第一、二審訴訟費用均由被上訴人負
    擔。
二、陳述：除與原判決記載相同者，茲引用之外，補稱：
（一）嘉義縣政府原為系爭2之12地號土地之管理機關，惟依國
      有財產法第33條、第35條第1項規定，公用財產變更為非
      公用財產時，管理機關應移交財政部國有財產局接管。復
      依「各機關經管國有公用被占用不動產處理原則」第1點
      第2項第2款第1目規定，系爭土地亦應由管理機關按現狀
      移交由財政部國有財產局接管。準此，被上訴人縱得為本
      件訴訟之提起，亦應由財政部國有財產局承受本件訴訟，
      方於法無違。
（二）上訴人乙○係嘉義市稅捐稽徵處退休員工，前獲配住於嘉
      義市○○里○○街191號宿舍，迄今已歷40餘年。該建物
      原坐落土地為嘉義市○○段○○段2之1地號，該土地於64
      年間分割為2之1與2之12地號，而安和街191號建物及土地
      （中山段6小段2之1地號）等所有權於78年登記為丁○○
      及丙○○所有，2之12地號分割後管理機關則為嘉義縣政
      府。
（三）依建築法第44條規定：建築基地面積畸零狹小不合規定者
      ，非與鄰接土地協議調整地形或合併使用達到最小面積之
      寬度及深度始得建築，故2之1地號及2之12地號均不能單
      獨申請建築，須該二地號土地合併使用，方能合法申請房
      屋建築執照，即兩筆土地均為畸零地，此有畸零地合併證
      明書可稽。
（四）另依國有財產法第33條規定，公用財產用途廢止時應變更
      為非公用財產。同法第49條規定，非公用財產類之不動產
      ，其經地方政府認定應與鄰接土地合併建築使用者，得讓
      售與有合併使用必要之鄰地所有權人。
（五）綜上，果被上訴人勝訴判決確定，系爭房屋被拆除，而土
      地交還嘉義縣政府，惟依上所陳，該土地嗣將再讓售予上
      訴人，準此，就本件訴訟而言，被上訴人是否有訴訟上之
      利益，亦非無審酌之餘地。
三、證據：除援用第一審所提證據外，補提行政院人事行政局88
    年6月7日局住福字第305593號函釋影本1份及嘉義縣稅捐稽
    徵處95年12月11日、96年5月24日嘉縣稅行字第0950132610
    、0960112739號函等影本2份為證。
乙、被上訴人方面：
一、聲明：求為判決：(一)駁回上訴。(二)上訴費用由上訴人負擔。
二、陳述：除與原判決記載相同者，茲引用之外，補稱：
（一）系爭坐落嘉義市○○段○○段2之12號面積42平方公尺之
      土地，所有權為國有，管理者為被上訴人，有土地登記簿
      謄本可稽。被上訴人既為系爭土地之管理機關，依法可代
      國家行使該土地之所有權，此有最高法院51年台上字第26
      80號判例可循。因此，被上訴人有當事人能力，提起本訴
      並無當事人不適格。
（二）系爭2之12號土地上，原有木造平房面積31.7平方公尺之
      房屋（門牌號碼: 嘉義市○○里○鄰○○街191號），係屬
      嘉義縣稅捐稽徵處所有之公有宿舍。上訴人乙○原為該稅
      捐稽徵處之員工，於任職時獲配住該公有宿舍，嗣於民國
      （下同）69年7月16日退休後繼續住用。乙○之子即上訴
      人戊○○、丁○○、丙○○三人曾於85年5月28日以相鄰
      土地（中山段6小段2之1號）為其所有，共同向被上訴人
      申請將系爭土地移交國有財產局俾租購以合併使用改建，
      案為被上訴人否准。迨至87年4月10日上訴人乙○以宿舍
      屋齡年代已久結構堪虞為由，向該稅捐稽徵處提出申請，
      表示願搬出並交還該公有宿舍房屋，但請求給予遷出補償
      金未果，上訴人竟擅自將該公有宿舍木造平房全部拆除，
      改建為鋼筋混凝土二層樓房，經該稅捐稽徵處發現，於95
      年9月7日以嘉縣稅行字第091500063號函知上訴人乙○，
      其內容略謂: 宿舍借用人乙○違反修正前事務管理規則宿
      舍管理第256條及修正後第11條第1項不得將宿舍改建之規
      定，依修正前事務管理規則259條、修正後第11條第2項，
      以終止宿舍借用契約等語，有該函文附於原審卷可證。是
      則，上訴人乙○與嘉義縣稅捐稽徵處間之借貸關係已不存
      在，上訴人占有系爭土地已喪失權利。
（三）系爭土地上原有之宿舍已為上訴人之拆除而不存在，而上
      訴人於系爭土地上重新建蓋之鋼筋混凝土二層樓房，並未
      經被上訴人之同意擅自占有搭建，其為無權占有，依民法
      第767條之規定應將地上物全部拆除，將土地交還被上訴
      人，原判決認事用法並無違誤。
（四）上訴人請求被上訴人將土地交還國有財產局，俾其向國有
      財產局購買云云，此係被上訴人取回系爭土地後另案處理
      之問題，被上訴人是否將土地交回國有財產局及國有財產
      局接收後是否出售上訴人，均與本件訴訟無關。上訴人未
      取得合法占有之前，仍屬無權占有，依民法第767條之規
      定仍應將地上物全部拆除，將土地交還被上訴人。
三、證據：除援用第一審所提證據外，補提土地登記簿謄本1份
    為證。
    理  由
一、按「國有財產撥給各地國家機關使用者，名義上雖仍為國有
    ，實際上即為使用機關行使所有人之權利，故本院對於是類
    財產，向准由管領機關起訴，代國家主張所有權人之權利，
    被上訴人持有所有權狀及駐用房屋保管卡，原審認其得為起
    訴行使所有人之權利尚非無據。」最高法院51年台上字第26
    80號著有判例。系爭坐落嘉義市○○段○○段2之12號面積
    42平方公尺之土地，所有權為國有，管理者為被上訴人，有
    土地登記簿謄本可稽（見原審卷第9頁）。被上訴人既為系
    爭土地之管理機關，依法可代國家行使該土地之所有權。因
    此，被上訴人有當事人能力，且提起本訴並無當事人不適格
    ，合先敘明。
二、本件被上訴人起訴主張: 坐落嘉義市○○段○○段2之12地號
    面積42平方公尺土地（下稱系爭土地）為國有，被上訴人為
    管理機關。系爭土地上原有木造平房面積31.7平方公尺，門
    牌號碼為嘉義市○○里○鄰○○街191號之房屋，係嘉義縣稅
    捐稽徵處所有之公有宿舍，上訴人乙○原為該處員工，於任
    職時獲配住，於69年7月16日退休後繼續住用。其子即上訴
    人戊○○、丁○○、丙○○三人曾於85年5月28日以相鄰土
    地（即同段6小段2之1號）為其等所有，共同向被上訴人申
    請將系爭土地移交財政部國有財產局（下稱國產局），俾租
    購以合併使用改建，案為被上訴人否准。又於87年4月10日
    上訴人乙○以宿舍屋齡年代已久結構堪虞為由，向嘉義縣稅
    捐稽徵處提出申請，表示願搬出交還房屋，請求給予遷出補
    償金未果。詎上訴人竟擅自將木造平房拆除，改建為鋼筋混
    凝土樓房，經嘉義縣稅捐稽徵處發現，於95年9月7日函知終
    止宿舍借用契約。系爭土地上原有宿舍業經上訴人拆除不存
    在，上訴人乙○與嘉義縣稅捐稽徵處間借貸關係已不存在，
    又未經被上訴人同意，擅自重新建蓋鋼筋混凝土樓房，為無
    權占有。因本於所有權之物上請求權之法律關係求為判命上
    訴人應將坐落嘉義市○○段○○段2之12地號土地上，如附圖
    所示Ａ壹層面積0.0037公頃、Ａ貳層面積0.0037公頃、Ａ參
    層面積0.0003公頃之地上建物拆除，將土地交還被上訴人之
    判決等語。
三、上訴人則以: 上訴人乙○係嘉義市稅捐稽徵處退休員工，於
    48年之任職期間，獲配住坐落系爭土地上之公有宿舍，於退
    休後繼續住用迄今，依行政院函示72年4月29日前已退休人
    員均准予續住至宿舍處理為止，非無權占有。而鄰地為上訴
    人丁○○、丙○○共有，上開二筆土地上二棟相同門號之木
    造建物年代久遠，房屋結構遭白蟻嚴重侵蝕，歷經數次水災
    、地震致建物殘破坍塌，無法修補居住，又因二地號土地均
    屬畸零地，無法單獨建築，只得先自力救濟建屋安身。系爭
    土地原為公務用途，現宿舍已不存在，原公務用途已廢止，
    又按各機關經管國有公用被占用不動產處理原則第1點、第3
    點規定，上訴人使用系爭土地符合國有財產法第49條第3項
    規定之「經地方政府認定應與鄰接土地合併建築使用，得讓
    售與有合併使用必要之鄰地所有權人」之規定，免騰空移交
    ，惟系爭土地係國有，請被上訴人依國有公用不動產變更為
    非公用財產作業注意事項第1點至第3點規定，將系爭土地列
    冊辦理移交國產局接管，俾利購買，避免徒費國家資源、及
    社會成本等語，資為抗辯。
四、兩造對於系爭土地為國有，被上訴人為管理機關，上訴人乙
    ○原為嘉義縣稅捐稽徵處之員工，於任職時獲配住其上嘉義
    縣稅捐稽徵處所有之公有宿舍木造平房面積31.7平方公尺，
    門牌號碼為嘉義市○○里○鄰○○街191號之房屋，嗣於69年
    7月16日退休後仍繼續住用。乙○之子即上訴人戊○○、丁
    ○○、丙○○三人曾於85年5月28日申請將系爭土地移交國
    產局俾租購合併使用改建遭否准，再於87年4月10日上訴人
    乙○以該宿舍屋齡已久結構堪虞申請遷出補償金未果，上訴
    人乃擅自將原木造平房全部拆除改建如附圖所示鋼筋混凝土
    二層樓房建物，經嘉義縣稅捐稽徵處發現，於95年9月7日以
    嘉縣稅行字第091500063號函知上訴人乙○，終止該宿舍借
    用契約等情，並不爭執，並經原審法院履勘現場，囑託嘉義
    縣大林地政事務所測量，有勘驗筆錄及複丈成果圖各1份在
    卷可稽，復有現場照片2張、土地登記謄本、房屋稅籍證明
    、嘉義縣政府暨所屬各機關學校經營公有房屋登記卡、上訴
    人申請書影本、嘉義縣稅捐稽徵處95年9月7日嘉縣稅行字第
    0951500063號函文等附卷可稽（見原審卷第82至85頁、第9
    至17頁），堪信為實。
五、被上訴人主張上訴人未經同意於系爭土地上改建磚造樓房，
    經被上訴人終止宿舍借用契約，上訴人無權占有，本於所有
    權之法律關係請求拆屋還地等情，則為上訴人否認，並辯稱
    ：上訴人乙○為72年4月29日前退休之公務人員，可居住至
    宿舍處理時為止，且現宿舍已不存在，原公務用途已廢止，
    系爭土地為畸零地，與上訴人丁○○、丙○○共有之鄰地有
    合併建築必要，請被上訴人依國有公用不動產變更為非公用
    財產作業注意事項第1點至第3點規定，將系爭土地列冊辦理
    移交國產局接管，俾利購買，以免拆屋浪費資源等語，並以
    前詞置辯。從而本件應審究者厥為：上訴人是否有權占有系
    爭土地? 經查：
  (一)按因任職關係獲准配住系爭房屋，固屬使用借貸性質（最高
    法院44年台上字第802號判例），然宿舍借用人應實際居住
    ，不得將宿舍全部或一部出租、轉借、調換、轉讓、增建、
    改建、經營商業或作其他用途。事務管理單位查明宿舍借用
    人有違反前項規定情形或占用他戶宿舍時，應即終止借用契
    約，並責令搬遷。修正前事務管理規則第9篇宿舍管理第256
    條、第259條、修正後「事務管理手冊」宿舍管理部分第11
    條第1項、第2項、宿舍管理手冊第11條第1項、第2項分別定
    有明文（見原審卷第19、21、22、56頁）又按「所有人對於
    無權占有或侵奪其所有物者，得請求返還之。…」民法第76
    7條前段定有明文。使用借貸契約已終止，借貸人仍占有使
    用物，即屬無權占有，所有人自得請求返還之。本件被上訴
    人主張上訴人未經許可將上訴人乙○獲配住之木造平房宿舍
    全部拆除，改建為鋼筋混凝土樓房等情，上訴人並不爭執，
    而嘉義縣稅捐稽徵處依上揭規定通知上訴人乙○終止宿舍借
    用契約乙節，亦有該處95年9月7日嘉縣稅行字第0951500063
    號函在卷可佐（見原審卷第12頁），上訴人亦不否認確已收
    受該函文（見原審卷第92頁）。基上可知，上訴人乙○既違
    反上開禁止改建之規定，並經嘉義縣稅捐稽徵處執此為終止
    配住宿舍之使用借貸契約之意思表示，則上訴人在上開遭拆
    除宿舍原所坐落之系爭土地上改建筋混凝土樓房，即屬民法
    第767條所謂無權占有，對有權行使所有人之權利之被上訴
    人，自應負拆除房屋返還系爭土地之義務（參照最高法院43
    年台上字第261號判例），足堪認定。因之，被上訴人主張
    上訴人無權占有系爭土地，應拆屋還地等情，自屬有據。
  (二)至行政院74臺人政肆字第14927號函釋: 72年4月29日前已退
    休人員均准予續住至宿舍處理為止等情，當指該已退休人員
    無改建等違反規定而遭終止宿舍使用借貸契約之情形而言，
    自與上訴人本件情形不同，因之，上訴人提出行政院上開函
    文而抗辯稱: 上訴人乙○為72年4月29日前退休之公務人員
    ，有權居住云云，自非可採。又上訴人抗辯系爭土地上宿舍
    建物已不存在，非屬公用財產，願意購買等情，並提出鄰地
    土地登記謄本、嘉義市政府公有畸零地合併使用證明書、行
    政院人事行政局88年6月7日局住福字第305593號函文、財政
    部91年10月1日臺財管字第0910024414號函文為據。按非公
    用財產類之不動產，其經地方政府認定應與鄰接土地合併建
    築使用者，得讓售與有合併使用必要之鄰地所有權人，此項
    讓售，由財政部國有財產局辦理之，國有財產法第49條第3
    、4項固定有明文。惟本件係系爭土地上原有木造宿舍遭上
    訴人改建而不存在，然系爭土地始終未變更為非公用財產，
    且依土地登記謄本所示，目前管理機關為被上訴人，亦非國
    產局，故上訴人上揭抗辯尚與上揭讓售規定不符。況上揭規
    定並非強制規定，上訴人願意購買僅處於單方意思表示，尚
    未經國產局合意，自不得據為有權占有之依據。從而，上訴
    人執上揭規定而抗辯免騰空移交系爭土地云云，顯無足採憑
    。
六、綜上所述，本件被上訴人主張上訴人系爭土地為國有，被上
    訴人係管理機關，上訴人無權占有系爭土地，應拆屋還地等
    語，為可採，上訴人所辯為無可取。從而，被上訴人依民法
    第767條規定，訴請上訴人拆除坐落於系爭土地上如附圖代
    號Ａ一層、二層、三層之地上物，將土地返還，為有理由，
    應予准許。原審為上訴人敗訴之判決，並依兩造之聲請，酌
    定擔保金額為准、免假執行之宣告，經核並無不合，應予以
    維持。上訴人上訴意旨指摘原判決不當，求予廢棄改判駁回
    被上訴人在第一審之訴，為無理由，應予駁回其上訴。
七、本件判決之基礎已臻明確，兩造其餘之攻擊、防禦方法及舉
    證，核與判決結果無影響，毋庸一一論列，併此敘明。
八、據上論結，本件上訴為無理由，依民事訴訟法第449條第1項
    、第78條，判決如主文。
中　　華　　民　　國　　96　　年　 　6　　月　　12　　日
                  民事第四庭    審判長法　官　王惠一
                                      法　官　蘇重信
                                      法　官  王浦傑
上為正本係照原本作成。
如對本判決上訴，須於判決送達後20日內向本院提出上訴狀，未
表明上訴理由者，應於上訴後20日內，向本院提出理由書（須附
繕本）。依法須繳納裁判費並應委任律師為訴訟代理人，始得上
訴。
中　　華　　民　　國　　96　　年　　6 　　月　　13　　日
                                      書記官  廖英琇
【附記】
民事訴訟法第466條之1：
(1)對於第二審判決上訴，上訴人應委任律師為訴訟代理人。但上
  訴人或其法定代理人具有律師資格者，不在此限。
(2)上訴人之配偶、三親等內之血親、二親等內之姻親，或上訴人
  為法人、中央或地方機關時，其所屬專任人員具有律師資格並
  經法院認為適當者，亦得為第三審訴訟代理人。
民事訴訟法第466條之2：
　上訴人無資力委任訴訟代理人者，得依訴訟救助之規定，聲請
  第三審法院為之選任律師為其訴訟代理人。
